臺北高等行政法院判決
　　　　　　　　　　　　　　　　 96年度訴更一字第00033號
　　　　　　　　　　　　　　　.
原　　　告　甲○○
訴訟代理人　洪士淵律師
被　　　告　桃園縣政府
代　表　人　乙○○縣長）住同.
訴訟代理人　丙○○
　　　　　　丁○○
上列當事人間因採取土石事件，原告不服經濟部中華民國93年6
月24日經訴字第09306220490 號訴願決定，提起行政訴訟。本院
判決如下：
　　主  文
訴願決定及原處分均撤銷。
第一審及發回前上訴審訴訟費用由被告負擔。
　　事  實
壹、事實概要：
    緣原告未經申請許可，擅自於桃園縣八德市○○段747、747
    之3 、748 之2 地號等3 筆土地（下稱系爭土地）開挖採取
    土石，經被告所屬警察局八德分局（下稱八德警察分局）大
    安派出所會同被告所屬建設局於民國（下同）92年6 月17日
    15時15分許至現場查獲，經八德警察分局以92年6 月25日德
    警分行字第0923016143號函請被告處理。被告乃依土石採取
    法第36條規定，以92年7 月17日府建公字第0920140839號處
    分書，處原告及訴外人劉錦川、陳振國、李松昕、殷建和、
    陳士海及蘇進松等7 人新台幣（下同）150 萬元罰鍰。原告
    及訴外人劉錦川等7 人不服，訴經經濟部92年12月10日經訴
    字第09206225250 號訴願決定，以陳振國、李松昕、殷建和
    、陳士海及蘇進松等5 人為原告或劉錦川所僱傭之受僱人，
    渠等5 人分別擔任挖土機、砂石車司機或雜工，是否與原告
    及訴外人劉錦川有犯意之聯絡，而屬違反土石採取法第36條
    規定之行為人，有重行考量之必要，乃將原處分撤銷，責由
    被告另為適法之處分。嗣經被告重新審查後，另以93年1 月
    19 日 府商公字第0920287954號處分書，處原告150 萬元罰
    鍰，並命原告提送「整復回填計畫書」送被告審核。原告不
    服，提起訴願，經遭駁回，向本院提起行政訴訟，經本院以
    93年度訴字第2371號判決「原告之訴駁回。訴訟費用由原告
    負擔。」。原告不服，提起上訴，經最高行政法院以96年度
    判字第117 號判決「原判決廢棄，發回臺北高等行政法院。
    」。
貳、兩造聲明：
一、原告聲明：
    訴願決定及原處分均撤銷。
二、被告聲明：
    原告之訴駁回。
參、兩造之陳述：
一、原告主張之理由：
(一)原裁罰處分有裁量瑕疵：
１、按「行政裁量決定之要求，在裁量決定過程必須符合法規授
    權之目的，若不注意此要求，則可能構成裁量濫用；另裁量
    決定結果必須維持法規範圍內，若不注意此要求，則可能構
    成裁量逾越，均屬裁量錯誤，為司法審查之範圍。」最高行
    政法院94年判字1800號判決參照。
２、次按「未經許可採取土石者，處新台幣100 萬元以上500 萬
    元以下罰鍰，直轄市、縣（市）主管機關並得限期令其辦理
    整復及清除其設施，屆期仍未遵行者，按日連續處新台幣10
    萬元以上100 萬元以下罰鍰至遵行為止，並沒入其設施或機
    具。必要時，得由直轄市、縣（市）主管機關代為整復及清
    除其設施；其費用，由行為人負擔。」土石採取法第36條定
    有明文。
３、被告為達依前開規定所為罰鍰處分之妥適，製訂桃園縣政府
    執行違反土石採取法之盜（濫）採土石行為罰鍰裁量基準，
    規定：深度10公尺以下，違規採取土石方面積未滿0.2 公頃
    者，處罰鍰100 萬元；面積0.2 公頃以上未滿0.3 公頃者，
    處罰鍰150 萬元。
４、被告認定原告違規採取土石方之面積為0.2 公頃，並未於原
    處分及其他文書或於前審審判程序中說明其認定依據；依原
    告提出之土地登記謄本所載，系爭747 、747 之3 、748 之
    2 地號土地面積分別為436 平方公尺、661 平方公尺、456
    平方公尺，合計為1,553 平方公尺（即0.1553公頃），原告
    違規採取土石縱及於系爭土地全部，其面積亦僅0.1553公頃
    ，而未滿0.2 公頃。另依被告於前審94年5 月11日準備程序
    期日提出之現場略圖及違規面積計算，其自述挖取農地之面
    積為1538.11 平方公尺，施作道路面積為588 平方公尺，合
    計2,126 平方公尺（即0.2126公頃）。關於挖取農地之面積
    ，與依土地登記謄本所載面積相距無幾，應認已就系爭土地
    之全部計入挖取之面積，而其餘施作道路之面積為588 平方
    公尺，應非位於系爭土地內；被告亦未認原告於系爭土地以
    外挖取土石。被告認原告違規採取土石方之面積為0.2 公頃
    ，似已將系爭土地以外之施作道路範圍予以計入，而生錯誤
    。若非如此，則其認定之面積與土地登記簿所載面積不合，
    依桃園縣政府執行違反土石採取法之盜（濫）採土石行為罰
    鍰裁量基準規定，被告得對原告裁處罰鍰之金額應為100 萬
    元，而非150 萬元。被告主張原告違規採取土石方之面積超
    過0.2 公頃，應由被告負舉證責任。
(二)原告所為之整地及工程就地取材行為並非開採土石，並未違
    反土石採取法第36條：
１、按「採取土石，應依本法取得土石採取許可。但下列情形，
    不在此限：1 、採取少量土石供自用者。2 、實施整地及工
    程就地取材者。3 、礦業權者在礦區內採取同一礦床共生之
    土石者。4 、因天災事變緊急搶修公共工程所需者。5 、政
    府機關辦理重要工程所需者。前項各款土石採取地點、面積
    、數量、期間之管理辦法，由中央主管機關定之。」主管機
    關於92年6 月25日依前開法律授權製訂「採取土石免申辦土
    石採取許可管理辦法」，第3 條規定「依本法第3 條第1 項
    第2款 規定實施整地及工程就地取材者，以經目的事業主管
    機關核准者為限。前項整地及工程就地取材有剩餘土石外運
    者，應填具申請書（附件2）報 請直轄市、縣（市）主管機
    關備查，並應於每月5 日前將上月外運數量申報直轄市、縣
    （市）主管機關轉報中央主管機關備查。」，本件開挖土石
    之行為係發生於92年6 月17日，亦即在前開「採取土石免申
    辦土石採取許可管理辦法」製訂公布前，依法規不溯既往之
    原則，應認為原告從事土石採取法第3 條第1 項第2 款之實
    施整地及工程就地取材者無須目的事業主管機關之核准。且
    「實施整地及工程就地取材」縱令未依「採取土石免申辦土
    石採取許可管理辦法」取得目的事業主管機關之核准，亦不
    當然即構成土石採取法第36條之未經許可開採土石。
２、原告並非以開採土石為業，僅因系爭土地長期灌溉乾涸，無
    法耕作，經雨水沖刷後，原本平整之農地逐漸成為小坵星佈
    之地貌，不利於農作與通行，乃自行僱工將系爭土地整平並
    施作道路以提高經濟使用價值。上開整地及工程就地取材之
    行為既為法律所許，原告亦無將所採取之土石外運求售，未
    違反土石採取法第36條，原裁罰處分自非適法，應予廢棄。
二、被告主張之理由：
(一)依土石採取法第36條規定：未經許可採取土石者，處100 萬
    元以上500 萬元以下罰鍰，直轄市、縣（市）主管機關並得
    限期令其辦理整復及清除其設施，屆期仍未遵行者，按日連
    續處罰10萬元以上100 萬元以下罰鍰至遵行為止，並沒入其
    設施或機具。必要時，得由直轄市、縣（市）主管機關代為
    整復及清除其設施；其費用由行為人負擔。
(二)原告未經核准擅自於系爭土地違規開挖採取土石，經八德警
    察分局大安派出所據報會同被告人員查獲。原告雖稱系爭土
    地皆為水田，因塊（坵）面積太甚小，不適合機械耕作且因
    近年來興建北二高速公路，致水路堵塞灌溉困難荒蕪休耕。
    為轉作其他作物遂請訴外人劉錦川僱工以怪手整地，挖出土
    方則載至旁邊填平作為農地之聯外通路，無採取土石販售求
    利之意思。惟八德警察分局大安派出所所卷附之偵訊筆錄內
    容中，卡車司機陳述有將土石外運至三峽國榮砂石場，足證
    原告有採取土石外運之行為。
(三)依土石採取法第3 條第1 項第2 款規定：「採取土石，應依
    本法取得土石採取許可。但下列情形，不在此限：．．．2
    、實施整地及工程就地取材者。．．．」並以土石採取法之
    目的在於防止不當土石採取造成相關災害，實施整地伴隨之
    土石開挖則非所規範，故無須事先取得許可。原告訴稱僅在
    自有土地上進行厚生整地並將休耕之耕地填平轉作他物。惟
    不當整地（盜採）等行為已破壞自然環境，況且挖掘4.5 公
    尺深度土石坑洞影響鄰近農田灌溉，亦有砂石車外運土石之
    行為來獲取非法利益，顯已違背土石採取法之立法精神。
(四)經查原告於警察局筆錄中已有陳述意見，被告參考訴外人劉
    錦川等多人筆錄（盜採）行為事證明確，故被告不需要再次
    給予陳述意見。原告以地籍登記面積與被告所測量之面積不
    符，質疑被告之作為，雖然系爭土地面積合計為1,553 平方
    公尺（0.1553公頃），施作道路面積為588 平方公尺，合計
    2,126 平方公尺（即0.2126公頃），被告係將原告整平供車
    輛行駛之道路面積均計算在土石採取範圍內。
(五)依經濟部92年6 月25日經礦字第09202714190 號訂定「採取
    土石免申辦土石採取許可管理辦法」第3 條明定，依本法第
    3 條第1 項第2 款規定，實施整地及工程就地取材外運者，
    以經目的事業主管機關核准者為限。原告未經目的事業主管
    機關同意，即擅自將土石挖取成坑洞，事證明確，依違反土
    石採取法規定處以罰鍰，洵無違誤。
(六)土石採取法之立法精神，係為合理開發土石資源，維護自然
    環境，健全管理制度，防止不當土石採取造成相關災害，原
    告利用整地名義，未依土石採取法之規定申請土石採取許可
    ，破壞自然環境，獲取非法利益，顯已違背土石採取法立法
    精神。
　　理  由
壹、兩造不爭之事實及兩造爭點：
    如事實概要欄所述之事實，業據提出被告所屬警察局八德分
    局92年6 月25日德警分行字第0923016143號函、系爭土地所
    有權狀、現場概況圖、桃園縣政府盜濫採土石聯合查緝取締
    小組會勘紀錄表、原告及劉錦川、陳振國、李松昕、殷建和
    、陳士海、蘇進松等人之偵訊（談話、調查）筆錄暨身分證
    明、現場照片數幀、被告前次處分書、經濟部前次訴願決定
    書、系爭被告93年1 月19日府商公字第0920287 954 號處分
    書、經濟部93年6 月24日經訴字第09306220490 號訴願決定
    書等附卷可稽，自堪信為真實。兩造爭點厥為：
一、原告是否有違規採取土石之行為？
二、原告違規採取土石方之面積是否未滿0.2 公頃？
三、原處分裁罰是否過高？
貳、本院之判斷：
一、本件應適用之法條與法理：
（一）土石採取法第36條規定：「未經許可採取土石者，處新台
      幣100 萬元以上500 萬元以下罰鍰，直轄市、縣（市）主
      管機關並得限期令其辦理整復及清除其設施，屆期仍未遵
      行者，按日連續處新台幣10萬元以上100 萬元以下罰鍰至
      遵行為止，並沒入其設施或機具。必要時，得由直轄市、
      縣（市）主管機關代為整復及清除其設施；其費用，由行
      為人負擔。」
（二）桃園縣政府執行違反土石採取法之盜（濫）採土石行為罰
      鍰裁量基準規定：深度10公尺以下，違規採取土石方面積
      未滿0.2 公頃者，處罰鍰100 萬元；面積0.2 公頃以上未
      滿0.3 公頃者，處罰鍰150 萬元。
二、原告確有違規採取土石之行為：
（一）本案經被告所屬警察局八德分局大安派出所會同被告所屬
      建設局於92年6 月17日15時15分許至現場勘查，當場查獲
      挖土機2 部、砂石車4 輛，正於系爭土地採取土石，且在
      現場發現已開挖，有原處分卷及本院卷附現場概況圖、桃
      園縣政府盜濫採土石聯合查緝取締小組會勘紀錄表，及現
      場照片數幀可稽。雖原告主張其非採取土石之實際行為人
      ，並提出其與劉錦川92年6 月17日訂立之整地合約書為證
      ，然原告起訴狀第2 頁自稱其「央請訴外人劉錦川民國92
      年6 月中旬雇工以怪手挖土整地」，另於94年5 月25 日
      準備書狀中自承其實施整地係「委託」劉錦川為之，堪認
      訴外人劉錦川係受原告委託雇工挖取土石，此核與訴外人
      蘇進松、李松昕在被告所屬警察局八德分局大安派出所之
      偵訊（談話）筆錄中陳述渠等係受劉錦川僱用等情，並無
      相悖之處，況訴外人陳振國、陳士海、殷建和等3 人在被
      告所屬警察局八德分局大安派出所之偵訊（談話、調查）
      筆錄中，均表示渠等係受「阿來（台語）」之男子僱用，
      訴外人陳士海、殷建和並且指認所稱「阿來」之男子即為
      原告本人無誤，益證原告實為本件採取土石之行為人無訛
      。至原告於本件訴訟時提出其與劉錦川於92年6 月17 日
      訂立之整地合約書乙節，徵諸被告所屬警察局八德分局大
      安派出所之偵訊（談話）筆錄中原告與劉錦川之談話，渠
      皆表示係以口頭約定，沒有訂定契約等情，則原告所提上
      開書面合約書其內容之真實性，非屬無疑。又訴外人蘇進
      松於本院94年6 月22日行準備程序時證述「我原先並不認
      識原告甲○○，但是在那邊工作期間，他偶爾也會來現場
      ，我是那時候才知道他叫『阿來』（台語），有時會買飲
      料來慰勞我們（有時候是我去買飲料的）．．」等語，另
      參諸原告在派出所之偵訊（談話）筆錄，載以「劉錦川約
      於92年6 月10日與我洽商欲幫我的該筆土質開挖、翻動，
      使以後耕作土質變佳．．」「（問：本次開挖日期自何時
      起？）約自92年6 月12日起實施」「（問：該土地被查獲
      時，已開發現況？）約有深度最淺壹公尺，最深為陸公尺
      ，目前查獲後現況已由查處單位拍照存證（縣政府建設局
      ）」等語，堪認原告對其所有系爭土地採取土石情形並非
      毫不知情，原告主張其並無違規採取土石之犯意云云，已
      難採信。
（二）原告雖主張其係實施整地行為，依土石採取法第3 條第1
      項第2 款之規定，無須取得土石採取許可，被告不得依土
      石採取法第36條規定加以處分云云。經查，系爭土地開挖
      深度最淺約1 公尺，‧‧‧，所採土石約600 立方米，並
      且載出土石約20輛，每輛車所載土石約13立方米等情，有
      原告、劉錦川之偵訊（談話）筆錄在卷可按，另依蘇進松
      、李松昕、陳振國、陳士海、殷建和等人分別在被告所屬
      警察局八德分局大安派出所之偵訊（談話、調查）筆錄，
      略載：「（問：現場被開挖之面積？被開採之土石有無被
      搬運走？）約2 、3 分土左右。我只知道有被載至不遠處
      堆放。」「．．開挖面積我不曉得，但今天開挖約10 幾
      部砂石車載走。是挖土機300 型。」「我今天載運1 次共
      12米重，前往三峽國榮砂石場擺放．．」「【問：警方於
      92年6 月17日下午15時15分許，在八德市○○路2350 巷
      502 號後方農地查獲你駕駛營業砂石車183-GQ( 前頭車)
      及板車3M-33 號（後）正等載砂石，是否正確？】是。」
      「（問：警方查獲時你人在何處？正從事何事？）正好在
      現場我所有QB-897、車尾DK- 42的曳行車上等待裝填裝運
      該整地農地的土石出車。」等語（上開筆錄均經蘇進松、
      李松昕、陳振國、陳士海、殷建和等人親閱後簽名捺印確
      認無訛），則系爭土地確有裝（載）運土石外送情事，再
      觀乎現場照片，系爭土地挖掘相當深，又現場堆置土石數
      量甚多，查獲現場亦有裝載土石之砂石車出入，如挖取之
      土石未外運，何需砂石車？足見本件原告確有外運土石之
      行為，又其未事先取得許可之事實，亦為原告所不爭，原
      告顯有違規採取土石之行為。至於原告爭執其外運土石未
      有轉售獲利乙節，縱然屬實，亦無法解免其未經許可即擅
      自採取土石之責任。
（三）又經被告94年6 月15日府商公字第0940162877號函送「台
      灣農家要覽上」關於番石榴栽培方法影本，表示「種植番
      石榴不需挖取土石深度達4.5 公尺」等語，復經被告所屬
      農業發展局人員林禎坤於本院前審94年6 月22日準備程序
      期日到庭證述：「所謂從事農業整地行為，依據挖掘深度
      區分為淺耕（10公分以內）、中耕（10-20 公分）、深耕
      （20-25 公分）等3 種情形，一般來說，從事農業耕作範
      圍都在表土層（至多深至25公分），並不會深及裏土層及
      犁底層，因為該2 層之結構為黏土層，其主要作用在於涵
      養水份，不適於農耕。本件原告在系爭土地之挖掘深度，
      已經破壞了保水層，其甚至派人將水抽走，將更不利於農
      作物生長，與常理不符。」等語，並提出「農藝學」資料
      影本供參，足証原告主張係為將系爭土地轉作番石榴，才
      挖土整地云云，委無可採，其違規採取土石之行為明確。
三、原告違規採取土石方之面積未滿0.2 公頃：
（一）被告雖認定原告違規採取土石方之面積為0.2 公頃，並未
      據於原處分書及其他文書或於原審審判程序中予以說明其
      認定依據；而依原告提出之土地登記謄本所載，系爭土地
      面積分別為436 平方公尺、661 平方公尺、456 平方公尺
      ，合計為1,553 平方公尺（即0.1553公頃），則原告違規
      採取土石之行為縱及於系爭土地全部，其面積亦僅0.1553
      公頃，而未滿0.2 公頃。
（二）另依原告於前審94年5 月11日準備程序期日所提出之現場
      略圖及違規面積計算式，其自述挖取農地之面積為1538.
      11平方公尺，施作道路面積為588 平方公尺，合計2, 126
      平方公尺（即0.2126公頃）。關於挖取農地之面積，原告
      以步伐數換算長度計算所得，與依土地登記謄本所載面積
      相距無幾，顯稍為原告已就系爭土地之全部計入挖取之面
      積，而其餘施作道路之面積為588 平方公尺，已難認位於
      系爭土地內，被告亦未認原告於系爭土地以外挖取土石，
      則被告認定原告違規採取土石方之面積為0.2 公頃，顯將
      系爭土地以外之施作道路範圍予以計入，非無違誤。
四、原處分違反桃園縣政府執行違反土石採取法之盜（濫）採土
    石行為罰鍰裁量基準規定：
    依桃園縣政府執行違反土石採取法之盜（濫）採土石行為罰
    鍰裁量基準規定：深度10公尺以下，違規採取土石方面積未
    滿0.2 公頃者，處罰鍰100 萬元；面積0.2 公頃以上未滿
    0.3 公頃者，處罰鍰150 萬元。本件原告採取土石方之面積
    既未滿0.2 公頃，被告得對原告裁處罰鍰之金額不應超100
    萬元，而原處分竟裁罰非150 萬元，自有違誤。惟本件原告
    違規採取土石之面積究竟為何？事屬被告權責，行政訴訟法
    第200 條係課予訴訟之規定，本件係撤銷訴訟，不適用該規
    定，被告自應於查明後，對於原告另作成適法之處分。
五、綜上所述，原處分認定「被告認原告違規採取土石方之面積
    為0.2 公頃，從而處原告罰鍰150 萬元」，違反桃園縣政府
    執行違反土石採取法之盜（濫）採土石行為罰鍰裁量基準規
    定，非無違誤，訴願決定未予糾正，仍予維持，尚有未合，
    應將訴願決定及原處分均予撤銷，以昭公允，被告並應遵照
    本院法律見解，對於原告另作成適法之處分。
六、兩造其餘攻擊防禦方法均與本件判決結果不生影響，故不逐
    一論述，併此敘明。
據上論結，本件原告之訴為有理由，爰依行政訴訟法第98條第1
項前段，判決如主文。
中　　華　　民　　國　　96　　年　　10　　月　　3　　日
                  第二庭審判長法  官  徐瑞晃
                              法  官  蕭惠芳
                              法  官　畢乃俊
上為正本係照原本作成。
如不服本判決，應於送達後20日內，向本院提出上訴狀並表明上
訴理由，如於本判決宣示後送達前提起上訴者，應於判決送達後
20日內補提上訴理由書（須按他造人數附繕本）。
中　　華　　民　　國　　96　　年　　10 　月　　3　　日
                              書記官  簡信滇
